【裁判字號】    95,訴,2081
【裁判日期】    951212
【裁判案由】    洗錢防制法
【裁判全文】
臺灣板橋地方法院刑事判決              95年度訴字第2081號
公  訴  人  臺灣板橋地方法院檢察署檢察官
被      告  甲○○
上列被告因詐欺案件，經檢察官提起公訴（95年度偵字第5425號
）及移送併辦（95年度偵字第15941號），本院判決如后：
    主  文
甲○○幫助意圖為自己不法之所有，以詐術使人將本人之物交付
，處有期徒刑陸月，如易科罰金，以銀元佰元折算壹日。
    事  實
一、甲○○於民國94年12月2 日後至同年12月12日前之某日，有
    預見提供自己帳戶予他人使用，係供他人詐欺犯罪所用，其
    猶基於幫助詐欺之未必故意，在不詳地點，將其於台北國際
    商業銀行海山分行所開立之帳戶（開戶日期為94年12月2 日
    ，帳號為0000000000000 號）之存摺及金融卡提供予他人為
    詐欺犯行時所用。嗣於94年12月12日10時許，蘇淑惠接到自
    稱「郭主任」不詳姓名年籍女子之電話，該女子向蘇淑惠佯
    稱蘇淑惠已抽中獎項新臺幣（下同）一百二十萬元，僅需先
    捐款，即可領取全額獎金云云，蘇淑惠不疑有他，而於同日
    依指示共匯款四筆金額至該女子指定之帳戶，其中匯款四萬
    元至甲○○所開立之前開帳戶，並各匯款六萬二千元、十三
    萬二千元、八萬元至戶名為「陳秉軒」、「簡楨孝」、「徐
    雯如」之帳戶內，蘇淑惠共計遭詐騙三十一萬二千元，蘇淑
    惠匯款後發覺受騙，遂報警處理。嗣於94年12月19日14時許
    ，甲○○前往位於臺北縣土城市○○路○ 段103 號台北國際
    商業銀行海山分行，欲辦理帳戶之掛失事宜時，為警當場查
    獲。
二、案經臺北縣政府警察局土城分局報請臺灣板橋地方法院檢察
    署檢察官偵查起訴，暨臺北市政府警察局士林分局報請臺灣
    士林地方法院檢察署檢察官呈請臺灣高等法院檢察署令轉臺
    灣板橋地方法院檢察署檢察官移送併辦。
    理  由
一、訊據被告甲○○固不諱其有於台北國際商業銀行海山分行開
    立前揭帳戶等情，惟矢口否認有何幫助詐欺之犯行，辯稱：
    伊於開戶之同一天至高雄時，將前揭帳戶存摺、金融卡、密
    碼放在計程車上遺失，伊沒有去警局報案，亦未馬上掛失，
    惟伊並未提供該帳戶存摺、金融卡予犯罪集團使用云云；惟
    查：
  （一）上揭被害人蘇淑惠遭詐欺，並將遭騙之金錢匯入甲○○
        等人帳戶之事實，業據被害人蘇淑惠於警詢時指述甚詳
        ，復有台北國際商業銀行95年3 月23日（095） 北商銀
        海山字第00019 號函附甲○○上開帳戶開戶基本資料暨
        IC持卡人資料查詢表、帳戶資金交易明細，及匯款申請
        書回條四份（見95年度偵字第5425號偵查卷第25頁至第
        34頁，及95年度偵字第5536號偵查卷第17頁至第18頁）
        在卷可憑。
  （二）復次，被告迭於警詢、偵查及本院準備程序時均明確供
        稱：伊於94年12月2 日開立上開帳戶，並於94年12 月4
        日在高雄搭計程車時遺失上開帳戶存摺、金融卡，且均
        未使用過該帳戶存摺、金融卡云云（見95年度偵字第54
        25號偵查卷第6 頁至第7 頁、第61頁，及本院95年9 月
        19日準備程序筆錄），惟勾稽台北國際商業銀行95 年3
        月23日（095） 北商銀海山字第00019 號函附之甲○○
        上開帳戶IC持卡人資料查詢表、帳戶資金交易明細（見
        95年度偵字第5425號偵查卷第29頁及第30頁），被告之
        上開帳戶金融卡於94年12月2 日即有經密碼變更，該帳
        戶於94年12月2 日亦有經提領一千元之交易紀錄，核與
        被告前揭所辯稱其未曾使用過上開帳戶存摺、金融卡乙
        節齟齬，則被告忽於本院95年11月28日審判時改辯稱其
        於開戶當日遺失上開帳戶存摺、金融卡云云，無非係發
        現其前所辯與事實不符而更異其詞，其前後所供上開帳
        戶存摺、金融卡遺失乙節，就遺失日期等重要情節，反
        覆不一，已難令本院遽信。況金融帳戶為個人理財之工
        具，一般人均會謹慎妥善保管存摺、金融卡，以免遭他
        人利用，參以被告於開立上開帳戶時即同時存入二千元
        至該帳戶內，亦有甲○○上開帳戶資金交易明細可稽（
        見95年度偵字第5425號偵查卷第30頁），本件被告既未
        於其所稱發現遺失上開帳戶存摺、金融卡之當日或隔日
        向銀行申辦存摺、金融卡之掛失，即與常情有悖，倘謂
        被告未提供前揭帳戶存摺、金融卡供犯罪集團使用，孰
        能置信？凡此均徵表被告確有於94年12月2 日開立前揭
        帳戶後，至被害人蘇淑惠於同年12月12日匯入新臺幣四
        萬元予被告上開帳戶前之某日，提供前揭帳戶存摺暨金
        融卡予犯罪集團使用，被告所辯稱其並未提供前揭帳戶
        存摺、金融卡予犯罪集團云云，無可採信。
  （三）再按於郵局或銀行等金融機構開設存款帳戶，請領存摺
        及金融卡一事，原係針對個人身分之社會信用而予以資
        金流通，具有強烈之屬人性，而金融帳戶為個人理財之
        工具，於郵局或銀行等金融機構申請開設存款帳戶亦無
        任何特殊之資格限制，一般民眾皆可以存入最低開戶金
        額之方式，任意於銀行或郵局等金融機構申請開設存款
        帳戶，且一般人並可於不同之金融機構申請多數之存款
        帳戶使用，此屬眾所周知之事實，亦為被告所應知，是
        依一般人之社會生活經驗，若見他人不以自己名義申請
        帳戶，反而向人收購或借用存款帳戶供己使用，衡情對
        於該等帳戶是否供詐欺等目的不法使用當有合理之懷疑
        ，以被告係心智成熟之成年人，且利用他人帳戶從事重
        大犯罪洗錢之方式，早為傳播媒體廣為報導，依其個人
        之經驗，應有預見提供存摺及金融卡供他人使用，係幫
        助他人以上開帳戶從事詐欺犯罪，然被告仍將其帳戶之
        存摺、金融卡交予犯罪集團，可見縱令因而幫助他人詐
        欺，亦不違反其本意，被告有幫助詐欺之不確定故意，
        至為灼然。
  （四）綜上各節，被告所辯胥屬推諉卸責之詞，不足採信。本
        案事證業臻明確，被告幫助詐欺犯行，堪予認定，應依
        法論處。
二、按法律變更之比較適用，比較時應就罪刑有關之共犯、未遂
    犯、想像競合犯、牽連犯、連續犯、結合犯，以及累犯加重
    、自首減輕暨其他法定加減（如身分加減）與加減例等一切
    情形，綜其全部罪刑之結果而為比較；且就比較之結果，須
    為整體之適用，不能割裂分別適用各該有利於行為人之法律
    ，此即法律變更之比較適用所應遵守之「罪刑綜合比較原則
    」及「擇用整體性原則」（參照最高法院24年上字第4634號
    判例、同院27年上字第2615號判例，及最高法院95年第八次
    刑事庭會議決議）。刑法第第33條業經修正，於94年2 月2
    日經總統公布，並自95年7 月1 日起施行。經查：
  （一）關於罰金刑，刑法分則編各罪所定罰金刑之貨幣單位原
        為銀元，修正前刑法第33條第5 款規定：「罰金：1 元
        （銀元）以上。」，而依罰金罰鍰提高標準條例規定，
        就72年6 月26日前修正之刑法部分條文罰金數額提高2
        至10倍，其後修正者則不提高倍數，並依現行法規所定
        貨幣單位折算新臺幣條例規定，以銀元1 元折算新臺幣
        3 元。修正後刑法第33條第5 款規定：「罰金：新臺幣
        1000元以上，以百元計算之。」，刑法第33條第5 款所
        定罰金貨幣單位經修正為新臺幣後，刑法分則各罪所定
        罰金刑之貨幣單位亦應配合修正為新臺幣，為使刑法分
        則編各罪所定罰金之最高數額與刑法修正前趨於一致，
        乃增訂刑法施行法第1 條之1 ：「中華民國94年1 月7
        日刑法修正施行後，刑法分則編所定罰金之貨幣單位為
        新臺幣。94年1 月7 日刑法修正時，刑法分則編未修正
        之條文定有罰金者，自94年1 月7 日刑法修正施行後，
        就其所定數額提高為30倍。但72年6 月26日至94年1 月
        7 日新增或修正之條文，就其所定數額提高為3 倍。」
        。從而，刑法分則編各罪所定罰金刑之最高數額，於上
        開規定修正後並無不同，惟修正後刑法第33條第5 款所
        定罰金刑最低數額，較之修正前提高，自以修正前刑法
        第33條第5 款規定有利於被告，依修正後刑法第2 條第
        1 項前段規定，應適用95年7 月1 日修正條文施行前刑
        法第33條第5 款之規定。
  （二）至刑法第30條雖經修正，然修正前刑法第30條係規定：
        「幫助他人實行犯罪行為者，為幫助犯。雖他人不知幫
        助之情者，亦同。幫助犯之處罰，得按正犯之刑減輕之
        。」，而修正後之刑法第30條則規定：「幫助他人犯罪
        者，為從犯。雖他人不知幫助之情者，亦同。從犯之處
        罰，得按正犯之刑減輕之。」，僅係將歷來實務及學說
        見解，即幫助犯應採共犯從屬性說之「限制從屬刑式」
        立場，加以明文化，且將「從犯」一語修正為「幫助犯
        」，不涉及罪刑實質內容之變更，非屬法律之變更，自
        不生新舊法比較之問題，應逕適用裁判時有效之規範，
        即修正後刑法第30條之規定。
  （三）另按，修正刑法係自95年7 月1 日起施行，在此之前，
        刑法分別編有關罰金刑之貨幣單位係銀元；且依刑法分
        則編應處罰金者，應適用罰金罰鍰提高標準條例第1 條
        、第4 條之規定，亦即應按各該具體條文制定或修正之
        先後，定其提高之倍數。惟刑法施行法增訂第1 條之1
        ，於95年6 月14日經總統公布，並自同年7 月1 日起施
        行，該條規定：「中華民國九十四年一月七日刑法修正
        施行後，刑法分則編所定罰金之貨幣單位為新臺幣。九
        十四年一月七日刑法修正時，刑法分則編未修正之條文
        定有罰金者，自九十四年一月七日刑法修正施行後，就
        其所定數額提高為三十倍。但七十二年六月二十六日至
        九十四年一月七日新增或修正之條文，就其所定數額提
        高為三倍」，亦即自95年7 月1 日起，刑法分則編所定
        罰金之貨幣單位，由原來之銀元改為新臺幣；且94年1
        月7 日刑法修正時，刑法分則編未修正之條文定有罰金
        者，自95年7 月1 日起，有關罰金之數額提高為三十倍
        。揭櫫刑法施行法規範內容，本即包括規範刑法修正條
        文施行後所產生新舊法如何適用之問題，刑法施行法關
        於準據法有特別規定者，自應優先於刑法總則第2 條規
        定而為適用，而刑法施行法第1 條之1 既增訂於刑法施
        行法之規範體系內，並非增訂於刑法總則編內，再參照
        刑法施行法第1 條之1 之立法理由，即修正條文說明亦
        謂「考量新修正之刑法施行後，不再適用『現行法規所
        定貨幣單位折算新臺幣條例』，為使罰金數額趨於一致
        ，避免衍生新舊法比較適用問題，以緩和實務適用法律
        之衝擊，爰於不變動罰金數額之前提下，規定第二項如
        上」等語，依該條之立法目的，顯係基於解決新舊法比
        較適用所衍生問題而增訂該條規定以茲適用，則依體系
        解釋及目的解釋，刑法施行法第1 條之1 係新修正刑法
        第2 條之特別規定，而應優先適用（同此見解者，另參
        呂潮澤，「新修正刑法適用問題之探討」，收錄於法官
        協會雜誌第八卷第一期，頁100） ，本件被告所犯刑法
        第339 條第1 項之詐欺罪，該罪有罰金刑之處罰，則本
        件逕適用刑法施行法第1 條之1 之規定即可，毋庸依新
        修正刑法第2 條第1 項之規定，比較刑法施行法第1 條
        之1 及罰金罰鍰提高標準條例第1 條之規定何者有利於
        被告。
  （四）關於本件被告論罪科刑之部分，固適用修正條文施行前
        刑法第33條第5 款之規定，惟刑法施行法第1 條之1 及
        修正後刑法第30條規定之適用，並非係適用刑法第2 條
        第1 項規定之結果，而未涉及法律變更之比較適用，故
        本件之法律適用並無悖於前揭判例意旨所揭示之「罪刑
        綜合比較原則」及「擇用整體性原則」，至刑法第41條
        、第42條雖經修正，惟易刑處分之相關規定，尚非在上
        開罪刑綜合比較之列，併此敘明（同此見解者，參花滿
        堂，「刑法新舊法比較適用爭議問題研析」；張淳淙，
        「牽連犯、連續犯及常業犯廢除後之實務因應」。均發
        表於法官協會與臺灣高等法院於95年11月10日舉辦之「
        新修正刑法相關問題學術研討會」）。
三、核被告甲○○所為，係犯修正後刑法第30條第1 項、同法第
    339 條第1 項幫助詐欺取財罪。又被告以幫助之意思，參與
    構成要件以外之行為，為幫助犯，爰依修正後刑法第30條第
    2 項規定，依正犯之刑減輕之，並先加後減之。爰審酌被告
    將存摺、金融卡等物交付他人，助長他人犯罪，增加被害人
    尋求救濟及治安機關查緝犯罪之困難，危害被害人財產安全
    及社會治安，且犯後飾詞卸責，並無悔意，兼衡被告素行狀
    況、智識程度、犯罪手段、所生危害等一切情狀，量處如主
    文所示之刑。復按刑法第41條業經修正，於94年2 月2 日經
    總統公布，並自95年7 月1 日起施行，修正前刑法第41條第
    1 項前段規定：「犯最重本刑為五年以下有期徒刑以下之刑
    之罪，而受六個月以下有期徒刑或拘役之宣告，因身體、教
    育、職業、家庭之關係或其他正當事由，執行顯有困難者，
    得以一元以上三元以下折算一日，易科罰金。」，而被告行
    為時之易科罰金折算標準，依95年7 月1 日修正條文施行前
    罰金罰鍰提高標準條例第2 條前段之規定（該條業經總統於
    95年5 月17日公布刪除，並自95年7 月1 日失效），就其原
    定數額提高為100 倍折算1 日，則被告行為時之易科罰金折
    算標準，應以銀元100 元至300 元折算1 日，經折算為新臺
    幣後，係以新臺幣300 元至900 元折算為1 日；惟95年7 月
    1 日修正條文施行後之刑法第41條第1 項前段則規定：「犯
    最重本刑為五年以下有期徒刑以下之刑之罪，而受六個月以
    下有期徒刑或拘役之宣告者，得以新臺幣一千元、二千元或
    三千元折算一日，易科罰金。」，比較修正前後之易科罰金
    折算標準，以95年7 月1 日修正條文施行前刑法第41條第1
    項前段規定較有利於被告，依修正後刑法第2 條第1 項規定
    ，應適用95年7 月1 日修正條文施行前刑法第41條第1 項前
    段之規定，諭知易科罰金之折算標準，以示懲儆。
四、至檢察官起訴書原記載被告涉犯刑法第30條第1 項、洗錢防
    制法第9 條第1 項之幫助洗錢罪嫌，惟業經檢察官當庭陳明
    更正，即就被告所涉幫助洗錢罪名部分更正為幫助普通詐欺
    罪名（見本院95年9 月19日準備程序筆錄），本院自不再就
    被告所涉幫助洗錢罪嫌部分加以審究，併此敘明。
五、另移送併辦部分，雖未經檢察官起訴，惟與檢察官起訴部分
    ，被告係基於概括之犯意而為，係屬同一案件，本院自得併
    予審究，附此敘明。
據上論斷，應依刑事訴訟法第299 條第1 項前段，刑法第339 條
第1 項，95年7 月1 日修正條文施行後刑法第2 條第1 項前段、
第30條第1 項前段、第2 項，95年7 月1 日修正條文施行前刑法
第41條第1 項前段，刑法施行法第1 條之1 ，95年7 月1 日修正
條文施行前罰金罰鍰提高標準條例第2 條，判決如主文。
本案經檢察官黃仙宜到庭執行職務。
中    華    民    國    95    年    12    月    12    日
                  刑事第十四庭  審判長法  官  林海祥
                                      法  官  朱敏賢
                                      法  官  汪怡君
上列正本證明與原本無異。
如不服本判決，應於判決送達後10日內向本院提出上訴狀（應附
繕本），上訴於臺灣高等法院。
                                      書記官  陳金鳳
中    華    民    國    95    年    12    月    13    日
附錄本案論罪科刑法條全文：
中華民國刑法第339條
（普通詐欺罪）
意圖為自己或第三人不法之所有，以詐術使人將本人或第三人之
物交付者，處5 年以下有期徒刑、拘役或科或併科1 千元以下罰
金。
以前項方法得財產上不法之利益或使第三人得之者，亦同。
前二項之未遂犯罰之。


司法院資訊處製作；財團法人民間司法改革基金會備份。
